臺灣高雄地方法院刑事判決　　　　　　　　　　　　　九十三年度訴字第九五一號
　　公　訴　人　臺灣高雄地方法院檢察署檢察官
　　被　　　告　乙○○
右列被告因洗錢防制法等案件，經檢察官聲請以簡易判決處刑（九十三年度偵字第三
九三○號），本院高雄簡易庭認不得以簡易判決處刑（九十三年度簡字第一八三三號
），簽請改依通常審判程序，本院判決如左：
      主  文
乙○○幫助意圖為自己不法之所有，以詐術使人將本人之物交付，處有期徒刑肆月，
如易科罰金，以佰元折算壹日。
      事  實
一、乙○○因缺錢花用，自報紙登載之存簿換現金分類廣告，得知可藉由出售金融機
    構之帳戶以換取現金，依其智識及能力，雖可預見將自己金融帳戶之存摺、提款
    卡及密碼提供他人使用，可能幫助他人遂行詐欺取財之犯罪目的，竟仍以縱有人
    以其金融帳戶實施詐欺取財犯行，亦不違背其本意之幫助故意，於民國九十二年
    十月下旬某日許，在台南市中國城，將其於七十九年五月一日，在設於高雄縣湖
    內鄉○○路○段十三號號「湖內郵局」所開立之郵局帳戶（局號○一○一六二、
    帳號○一八一七六，聲請簡易判決處刑書誤載為00000000000000
    號）之存摺、提款卡及密碼提供予姓名、年籍均不詳綽號「林先生」之成年男子
    使用。而該男子於取得上開帳戶之存摺、提款卡及密碼後，遂即基於詐欺取財之
    犯意，於九十二年十月三十日十七時十五分許，以電話向丙○○佯稱：因電信局
    民營化，將退還早期申請電話之保證金云云，並詢問丙○○之郵局帳號，要求丙
    ○○前往查看退還之費用是否轉入帳戶內，致使丙○○信以為真，依該男子之要
    求前往查看，惟見帳戶內並未有退費款項，遂撥打該男子所留00000000
    00號電話與之聯絡，該男子乃向丙○○謊稱其所使用之電腦有問題，要求丙○
    ○按其指示操作提款機，以防被盜錄，並教導丙○○如何操作提款機，丙○○不
    疑有詐，依其指示操作後，而將其在大甲郵局帳戶內原有之存款新台幣（下同）
    五萬八千六百七十一元（聲請簡易判決處刑誤載為五萬八千七十一元），轉入乙
    ○○之上開郵局帳戶內，嗣因提款機列出交易明細後，丙○○始知受騙，而上開
    詐欺所得之款項，則由該男子於同日以提款卡自乙○○之上開帳戶中領出其中五
    萬八千元。丙○○受騙後，遂報警處理而循線查知上情。
二、案經高雄縣政府警察局湖內分局報請臺灣高雄地方法院檢察署檢察官聲請簡易判
    決處刑。
    理  由
一、訊據被告乙○○固坦承有於右揭時、地，將其上開郵局帳戶之存摺及提款卡提供
    予該姓名、年籍均不詳之綽號「林先生」之成年男子使用之事實，惟矢口否認右
    揭幫助詐欺取財之犯行，辯稱：伊係看蘋果日報之分類廣告登載代辦信用卡，因
    伊信用破產，始依綽號「林先生」男子之指示，提供上開郵局存摺及提款卡予該
    男子代辦信用卡，惟並未交付印章，亦未告知提款卡之密碼，十五日後，該男子
    表示遺失其存摺及提款卡，而補償伊四千元，伊不知該男子取得上開帳戶係供作
    不法用途云云。
二、經查：
  (一)被害人丙○○於九十二年十月三十日十七時十五分許，接獲該不詳姓名男子之電
    話，向其佯稱：因電信局民營化，將退還早期申請電話之保證金，並要求被害人
    前往查看帳戶是否有退還之款項，致使被害人信以為真，依指示前往查看，因見
    帳戶內並未有退費款項，遂撥打電話與該男子聯絡，並依該男子之指示操作提款
    機，致將其在大甲郵局帳戶的存款五萬八千六百七十一元，轉入乙○○之上開郵
    局帳戶內等事實，業據被害人指訴綦詳，並有中華郵政公司自動櫃員機儲戶交易
    明細表、乙○○上開帳戶客戶歷史交易清單各一份附卷可稽，足見被害人指訴遭
    詐騙匯款至被告之上開帳戶內，應屬事實，而依前述客戶歷史交易清單顯示，被
    害人於九十二年十月三十日轉入之款項五萬八千六百七十一元，當日旋即遭人提
    領其中之五萬八千元，足證被告上開郵局帳戶確已遭該「林先生」之男子用以充
    作詐騙被害人款項之匯款帳戶甚明。
  (二)被告乙○○於警詢時，先是供承稱：伊係因看報紙分類廣告刊載存簿換現金，始
    以四千元之代價，將上開郵局帳戶之存摺、提款卡及密碼出售予該不詳姓名之男
    子等語，嗣於偵訊及本院審理時，始改口辯稱：伊因看報紙代辦信用卡，始依該
    男子之要求，將上開郵局帳戶提供予該男子，嗣因該男子遺失其存摺、提款卡，
    方以四千元補償伊云云，並舉證人即其女友蘇淑滿之證詞為證。然被告若真係因
    辦理信用卡之緣故，始交付上開郵局帳戶予綽號「林先生」之男子，則應無理由
    於警詢時不為如此之陳述，是其於偵訊及本院審理時翻異前詞，已然不足採信。
    又辦理信用卡通常需經徵信，此為眾所周知之事項，被告既然係因破產始提供上
    開郵局帳戶予該男子，然被告又陳稱：伊交付上開郵局帳戶予該男子時，帳戶內
    並沒有錢等語，則被告將上開郵局帳戶交付予該男子，既然無以表彰被告之信用
    ，顯然無助於信用卡之辦理，益證被告於偵訊及本院審理所為之辯解，係事後臨
    訟卸責之詞，況且，提款卡必需配合密碼，始能發揮其效用，而提款卡之功能僅
    在於使用自動櫃員機提領或交付款項，與個人之信用尚無任何關係，若果真如被
    告所言，伊交付上開郵局帳戶之提款卡予該男子時，並未告知提款卡之密碼，則
    該男子收受其交付之提款卡，可謂毫無用處，且其交付上開郵局帳戶之目的在於
    辦理信用卡，應無將上開郵局帳戶之提款卡一併交付予該男子之必要，是被告於
    偵訊及本院審理時之辯解，顯與一般常情不符，而不可採，堪認其於警詢時供稱
    ：係以四千元之代價，將上開郵局帳戶之存摺、提款卡及密碼出售予該男子等語
    ，應屬實情。至於證人蘇淑滿於偵訊中證稱：「（問：妳男朋友交給存摺的對象
    ？）答：是一個姓林的瘦高戴眼鏡的男子‧‧‧被告是看報紙聯絡的，說要幫他
    辦信用卡，後來說存摺印章不見了賠我們四千元」（見九十三年度偵字第三九三
    ○號偵查卷第九頁）云云，已與被告陳稱：未曾交付印章予該「林先生」之男子
    不符，足認證人蘇淑滿就被告因辦理信用卡始交付上開郵局帳戶之陳述，僅附和
    被告之辯解所為，而不足為被告有利之認定依據。
  (三)按金融帳戶為個人之理財工具，而政府開放金融業申請設立後，金融機構大量增
    加，一般民眾皆可以存入最低開戶金額之方式自由申請開設金融帳戶，並無任何
    特殊之限制，因此一般人申請存款帳戶極為容易而便利，且得同時在不同金融機
    構申請多數存款帳戶使用，並無使用他人帳戶之必要，此為一般日常生活所熟知
    之常識，故除非充作犯罪使用，並藉以躲避警方追緝，一般正常使用之存款帳戶
    ，並無向他人租用或購買帳戶存摺、金融卡之必要。何況，金融存款帳戶，攸關
    存戶個人財產權益之保障，專屬性甚高，衡諸常理，若非與本人有密切關係，不
    可能提供個人帳戶供他人使用，縱有交付個人帳戶予他人使用之特殊情形，亦必
    會先行瞭解他人使用帳戶之目的始行提供，且況坊間報章雜誌及其他新聞媒體，
    對於以簡訊通知中獎、刮刮樂或其他類似之不法詐騙集團，經常利用大量收購之
    他人存款帳戶及提款卡，隱匿其詐欺取財之不法行徑，以規避執法人員之查緝，
    並掩飾、確保因自己或他人犯罪所得之財物，類此在社會上層出不窮的案件，亦
    多所報導及再三披露，是避免此等專屬性甚高之物品被不明人士利用為與財產有
    關之犯罪工具，亦應為一般生活認知所應有之認識。
  (四)被告於行為時，為已滿三十多歲之成年人，且自承與該「林先生」之男子並不熟
    識，於不知悉該男子之真實年籍資料及相關背景情形下，竟將其所有之上開郵局
    帳戶存摺、提款卡及密碼出售交付予該男子使用，縱無證據證明被告明知該男子
    所可能從事之犯罪態樣（按有可能係供詐欺、或擄車勒贖之用），然就該男子嗣
    後將被告出售之帳戶供詐欺取財之用，並藉以掩飾因詐欺取財所得款項之用，顯
    不違反被告本意，被告自有幫助該「林先生」之男子詐欺取財之未必故意，是被
    告辯稱：不知道會遭人用以犯罪云云，亦屬卸責之詞，不足採信。
  (五)綜上所述，本案事證已臻明確，被告右揭犯行，洵堪認定，應予依法論科。
二、按刑法上之幫助犯，係對於犯罪與正犯有共同之認識，而以幫助之意思，對於正
    犯資以助力，而未參與實施犯罪之行為者而言（最高法院七十五年度台上字第一
    五○九號、八十四年度台上字第五九九八號、八十八年度台上字第一二七○號判
    決參照）；是以，如未參與實施犯罪構成要件之行為，且係出於幫助之意思提供
    助力，即屬幫助犯，而非共同正犯。本案被告提供上開郵局帳戶連同存摺、提款
    卡及密碼予該「林先生」之男子，雖然使該男子得基於詐欺取財之犯意，以「假
    退費真詐財」之方式，向被害人詐取五萬八千六百七十一元之財物，並以被告所
    提供之郵局帳戶供作指定匯款之帳戶，規避檢警機關之追緝，以遂行其詐欺取財
    之犯行，然被告單純提供帳戶供人使用之行為，並不等同於向被害人施以欺罔之
    詐術行為，且亦無證據證明被告有參與詐欺取財犯行之構成要件行為，是被告提
    供帳戶連同存摺、提款卡及密碼供人使用之行為，對於該男子遂行詐欺取財犯行
    ，資以助力，揆諸上開判決意旨，核被告所為，係犯刑法第三十條第一項、第三
    百三十九條第一項之幫助詐欺取財罪。次按檢察官在事實審法院實行公訴，對於
    起訴被告犯罪事實之法律適用，得隨時主張，並不受起訴所引適用法條之限制（
    最高法院七十六年度台上字第八三五七號判決可資參照）。聲請簡易判決處刑意
    旨雖認被告與該「林先生」之男子就詐欺取財之犯行，應成立共同正犯，然此業
    經公訴人於本院審理時，當庭更正為刑法三十條第一項、第三百三十九條第一項
    之幫助詐欺罪，本院自無庸變更起訴法條，附此敘明。又被告幫助他人犯前開詐
    欺取財罪，爰依刑法第三十條第二項之規定，按正犯之刑減輕之。爰審酌被告之
    犯罪動機僅在圖得微薄利益，然其出售帳戶供他人逃避犯罪之查緝，嚴重破壞社
    會治安及有礙金融秩序，助長犯罪歪風，並增加追緝犯罪及被害人尋求救濟之困
    難，且犯後猶飾詞否認，態度不佳，顯無悔意等一切情狀，量處如主文所示之刑
    ，並諭知易科罰金之折算標準。
三、公訴意旨另認被告提供上開郵局帳戶之存摺、提款卡及密碼供該「林先生」之男
    子向被害人詐欺取財，另涉犯洗錢防制法第九條第一項之洗錢罪嫌，並舉被告之
    供述、被害人之指述以及前開交易明細表、上開郵局帳戶客戶歷史交易清單各一
    份為主要論據。惟查，洗錢防制法所稱之「洗錢」行為，並非泛指所有掩飾自己
    或他人因犯罪所得財物或財產上利益之行為，而係指掩飾自己或他人因「重大犯
    罪」所得財物或財產上利益之行為，始足當之，其中所謂之「重大犯罪」，洗錢
    防制法第三條總共臚列十一款項（修正後之洗錢防制法增訂為十二款項）不同類
    型之犯罪行為，必須是因上開犯罪行為（即洗錢防制法第三條所規定之重大犯罪
    ）之犯罪所得之財物或利益，而加以掩飾，始構成洗錢防制法上之洗錢行為；又
    刑法第三百四十條之常業詐欺罪固為洗錢防制法第三條第五款所規定之重大犯罪
    ，惟所謂「常業犯」係以犯罪行為為生活之職業，恃之以維生，因之常業犯就其
    犯意而言，係以同一犯罪行為恃以維生之意思，反覆為之，具有同一不變犯意之
    連續性，就其犯罪行為客體內涵觀察，客觀上必須具有相當時間之連續性及可確
    定性，足以為生活之職業；因之對於客觀上以偶發、短暫性未具有相當時間延續
    性及可能性之事件，作為犯罪行為客體內涵者，因犯罪行為客體內涵客觀上不具
    延續性及可確定性，既不足以為生活之職業，自不足恃之維生，不能論以常業犯
    。公訴人所舉被告之供述、被害人之指述以及前開交易明細表及上開郵局帳戶客
    戶歷史交易清單，僅能證明該「林先生」之男子曾以「假退費真詐財」之方式向
    被害人詐欺取財，若無其他被害人指證或其他證據可資佐證該男子與被告另有詐
    欺犯行，揆諸前揭說明，就該男子及被告之犯罪行為客體內涵觀察，客觀上並未
    具有相當時間之連續性及可確定性，而不足以為生活之職業，尚難論以常業犯，
    僅能成立普通詐欺罪，又普通詐欺罪並非洗錢防制法第三條所稱之重大犯罪，已
    如前述，是被告提供上開郵局帳戶之行為，縱然認為係掩飾該「林先生」之男子
    因犯罪所得財物或財產上利益之行為，亦非洗錢防制法所規範之洗錢犯行，自難
    論以被告洗錢防制法第九條第一或二項之洗錢犯行，公訴意旨認被告應依洗錢防
    制法第九條第一項之洗錢罪處斷，容有誤會，惟因公訴意旨認被告此無罪部分與
    前開已經起訴並經本院認定有罪部分有牽連犯之裁判上一罪關係，爰不另為無罪
    之諭知，亦此敘明。
據上論斷，應依刑事訴訟法第二百九十九條第一項前段，刑法第三百三十九條第一項
、第三十條、第四十一條第一項前段，罰金罰鍰提高標準條例第一條前段、第二條，
判決如主文。
本案經檢察官甲○○到庭執行職務。
中      華      民      國    九十三    年      七     月       三十    日
                                  臺灣高雄地方法院刑事第十一庭
                                      審判長法  官  徐美麗
                                            法  官  鄭詠仁
                                            法  官  高增泓
右正本證明與原本無異。
如不服本判決，應於判決送達後十日內，向本院提出上訴狀。
                                            書記官  林慧芬
中      華      民      國    九十三    年      八     月        二     日
附錄本案論罪科刑法條全文：
刑法第三百三十九條
意圖為自己或第三人不法之所有，以詐術使人將本人或第三人之物交付者，處五年以
下有期徒刑、拘役或科或併科一千元以下罰金。
以前項方法得財產上不法之利益或使第三人得之者，亦同。
前二項之未遂犯罰之。
刑法第三十條
幫助他人犯罪者，為從犯。雖他人不知幫助之情者，亦同。
從犯之處罰，得按正犯之刑減輕之。
